【裁判字號】    92,訴,1559
【裁判日期】    921224
【裁判案由】    清償債務
【裁判全文】
臺灣桃園地方法院民事判決  九十二年度訴字第一五五九號
    原    告  乙○○
    被    告  甲○○
右當事人間請求清償債務事件，於民國九十二年十二月十日言詞辯論終結，本院判決
如左：
    主      文
被告應給付原告新臺幣佰拾陸萬元及自民國九十二年十二月九日起至清償日止，
按年息百分之五計算之利息。
訴訟費用由被告負擔。
本判決於原告以新臺幣壹佰壹拾貳萬元為被告供擔保後，得假執行。但被告以新臺幣
佰拾陸萬元為原告預供擔保，得免為假執行。
    事      實
甲、原告方面：
一、聲明：除擔保金額及免假執行外，如主文所示。
二、陳述：
（一）、原告與被告原係夫妻關係，因個性不合，且被告生性嗜賭，負債累累，而於
        民國八十二年三月二十四日協議離婚，因被告於七十六年間積欠原告新台幣
        （下同）一百五十萬元，是雙方於離婚協議書第二條言明被告應自八十七年
        元月起連本帶利，每月攤還五萬元予原告，惟迄今六年餘，被告分文未付。
        又被告離婚後，於八十二年七月及八十三年四月仍向原告借用五十萬及十萬
        元，合計六十萬元，在借款條上書寫明至八十六年十二月前，四年內分期付
        清，迄今七年亦未付分文，直至九十二年三月起，被告始每月付給原告五千
        元，此後是否尚能繼續給付，猶在未定之數，故一併請求。
（二）、對被告抗辯之陳述
        １、被告稱自八十七年一月起至八十九年四月止，已分期攤還原告計一百五
            十萬元整，並舉秦光華為證，惟事實上原告從未收到被告表列之一百五
            十萬元，僅曾於八十三年春節前收到被告依離婚協議書第六條「年節獎
            金甲方（被告）付一半給乙方（原告）」之兩萬元，當時確係由秦光華
            陪同，其後從未收到被告表列所稱之款項，更遑論有由秦光華陪同當場
            見證之事。況從被告所提土地銀行存簿中，可以看出，其每月自中科院
            收入約十萬三千餘元，僅貸款一項即需付三萬六千餘元，其他支出均在
            六、七萬元之間，根本所剩無幾，尤其八十七、八十八年間，其收入恐
            不及十萬元，縱有十萬元收入，以其支出情形而論，實無可能每月給付
            原告四至七萬元不等，除非被告另有收入，否則無異天方夜譚，實無可
            能。
        ２、有關被告主張「離婚前一百三十萬元生活費（八十年至八十二年）」部
            分，係被告誤解，因原告並未主張被告應給付原告自八十年至八十二年
            每月生活費五萬元加上兩年利息十萬元，乃係依離婚協議書第二條所寫
            被告於七十八年積欠原告一百五十萬元及利息一百三十萬元（連本帶利
            共二百八十萬元）。
        ３、原告自婚後即繼續就業，幾未間斷，靠省吃儉用及七、八十年代經濟極
            佳之賜，曾先後購入台北市兩戶房屋，因此乃原告辛苦賺錢所購，與被
            告完全無關，故於離婚協議書第四條即約明該兩戶房屋之所有權歸乙方
            （即原告）所有。在此之前，被告已兩度立誓、切結承認兩棟房屋如於
            離婚後即歸原告所有，故被告主張生活費一百三十萬元，應自房屋出售
            款抵銷，亦無理由。
        ４、被告主張離婚後借款六十萬元部分，已獲原告口頭同意自九十二年三月
            起，以銀行提款機轉帳方式，每月轉入五千元給原告大眾銀行帳戶，事
            實上是被告此項借款係八十二年七月（五十萬元）及八十三年四月（十
            萬元）分別借用，依約應於八十六年十二月以前分期付清，利息則依銀
            行利率計付。但被告並未於八十六年十二月前付清，原告至感無奈，故
            其自九十二年三月起，每月付給原告五千元，總比分文不付為佳，所以
            未有異議，此後是否尚能繼續給付，猶在未定之數，故有起訴請求必要
            。
三、證據：提出離婚協議書、借款條、立誓書、切結書各一件、勞工保險卡二張（以
    上均為影本）等為證。
乙、被告方面：
一、聲明：
（一）原告之訴及假執行之聲請均予駁回。
（二）訴訟費用由原告負擔。
（三）如受不利之判決，願提供擔保請准宣告免為假執行。
二、陳述：
（一）、被告與原告於六十年四月結婚，於八十二年三月彼此因個性不合，協議離婚
        ，在夫妻關係二十餘年中，家中一切收入及被告薪資所得，均由原告掌管，
        夫妻二人共同存款，係由原告開戶，被告平日支付家庭生活開銷等，均應原
        告要求出具借據，以作為家庭金錢管理之依據，當時銀行存款應屬被告所有
        ，實無涉及債權人與債務人之借貸關係，被告於七十八年間，前後支用家中
        銀行存款計一百五十萬元，此項借據，當事人雙方均無借貸之真意及行為，
        在法律上，被告應非構成債務人之借貸關係。儘管如此，被告感念夫妻一場
        ，被告仍依原訂離婚協議書第二條履行承諾，自八十七年一月起按月支付原
        告五萬元不等之金額，於八十九年四月清償完畢，共計一百五十萬元整。
（二）、原告謂被告在離婚前兩年每月生活費（八十年至八十二年）五萬元未付，加
        上兩年利息十萬元，合計一百三十萬元，是在借款一百五十萬元以外，另請
        求給付該筆費用，然事實上，家中平日一切支出均由被告負擔，何況自七十
        六年一月起，原告固定每月收入五至八萬元不等之房租費，此房租費收入部
        分應歸被告所有，卻為原告占為私有，此部分應自原告請求給付之一百三十
        萬元生活費用中扣抵。又原告在離婚後出售被告名下之房屋一棟，得款約計
        八百萬元，在八十五年間另出售長子名下之房屋一棟，瞬間即買下原告現址
        房屋一棟，賺取差價百餘萬元，以上均在被告不知情之下，原告私自處理（
        離婚協議時，彼此言明房屋一棟給長子，另一棟給次子），所得均占為己有
        ，被告亦主張得自原告請求一百三十萬元生活費中抵銷。
（三）、離婚後，被告先後向原告借用計六十萬元（五十萬元及十萬元）一事，係當
        時原告主動意願資助被告，也係其賣出第一棟房屋八百萬元中之款項，如果
        被告與其前帳未清或執意不還一百五十萬元，何以原告能主動意願資助被告
        六十萬元。由於被告理財失當，金錢運作上日漸見肘與原告協商，於九十二
        年三月起，以銀行提款機轉帳方式每月十日左右即轉入五千元存入原告大眾
        銀行帳戶，從未間斷，直到按月付清為止，彼此雙方應無異議。
三、證據：提出自製之支付原告一百五十萬元清冊、被告土地銀行活期儲蓄存款存摺
    、支存明細各一件，並聲請訊問證人秦光華。
    理      由
一、按訴狀送達後，原告不得將原訴變更或追加他訴，但擴張或減縮應受判決事項之
    聲明者，不在此限，民事訴訟法第二百五十五條第一項第三款定有明文。本件原
    告以被告負欠其三百四十萬元，而聲請本院發支付命令，因被告於法定期間內聲
    明異議，而視為起訴，嗣被告於訴訟程序中抗辯已自九十二年三月起按月支付五
    千元，迄已清償四萬元，因而減縮聲明請求三百三十六萬元及其法定利息，其性
    質上屬減縮應受判決事項之聲明，合於前揭法文規定，於程序上並無不合。
二、原告起訴主張：其與被告八十二年三月二十四日協議離婚時，被告同意清償婚姻
    關係存續中負欠其之借款一百五十萬元及利息，合計二百八十萬元，遂於離婚協
    議書第二條約明被告應自八十七年一月起分月攤還五萬元予原告，然迄未履行給
    付；及被告另於八十二年七月九日及八十三年四月十日向其借款五十萬及十萬元
    ，而簽借款條承諾將於八十六年十二月前清償完畢，詎屆期亦未為清償，遲至九
    十二年三月起，被告始按月轉帳五千元入原告帳戶，以清償前揭借款債務，截至
    本件訴訟時，原告僅受領四萬元，故依離婚協議書、借款條之約定及消費借款關
    係，請求被告應給付其三百三十六萬元及法定利息等語。被告則以：兩造簽訂之
    離婚協議書第二條所謂之二百八十萬元，其中之一百五十萬元已於八十九年四月
    清償完畢，另外之一百三十萬元，則以其在婚姻關係存續中已支付生活費用及被
    告售屋所得款中抵銷，另借款六十萬元部分，其已自九十二年三月起每月轉帳匯
    入原告帳戶，直至清償為止，原告應無疑義等語，資為抗辯。
三、原告主張被告負欠其婚姻關係存續中借款債務一百五十萬元、利息一百三十萬元
    ，業據其提出離婚協議書為證，被告就上開離婚協議書為其所簽立並不爭執，僅
    抗辯原告請求二百八十萬元部分，已履行給付一百五十萬元，並提出自製之支付
    清冊及舉證人秦光華為證，另一百三十萬元則主張抵銷云云，然此為原告所否認
    ，經查：
    (1)證人秦光華於九十二年十二月十日言詞辯論期日證稱：「我是有陪被告在台北
    市○○路及安和路附近或在國父紀念館將錢交付給原告，這樣的情形約有十幾次
    ，但金額我不清楚，每次都是甲○○開車載我去，交錢時都是我在車上等他，每
    次都是以現金交付給原告。」「（證人如何確認被告於附件一所載之時間有交付
    所載金予原告？）我無法確認，只是我是有陪被告去交錢，．．．。」，是以證
    人秦光華並無法證明被告確有如被告所提之附件一所載之時間交付所載金額予原
    告，尚不能以其證詞為被告有利之認定，被告復無法另為舉證以實其說，所辯已
    履行給付一百五十萬元，尚無足採信。
    (2)按「二人互負債務，而其給付種類相同，並均屆清償期者，各得以其債務與他
    方之債務，互為抵銷。」，民法第三百三十四條第一項前段定有明文。依兩造簽
    立之離婚協議書上第二條約定「甲方（即被告）於七十八年積欠乙方共壹佰伍拾
    萬元整，甲方於八十七年一月份起，分期攤還（『連本帶利』共貳佰捌拾萬圓整
    ），甲方每月攤還伍萬元給乙方。」觀之，該一百三十萬元應屬一百五十萬元欠
    款之利息甚明，被告抗辯此為生活費洵屬無據。再依前揭協議書第四條約明「房
    屋兩棟分別座落於台北市○○○路四一七巷一八三號六樓及台北市○○○路四二
    一巷一○八號五樓之建築物，其所有權全歸乙房所有，甲方不得干涉。」，則原
    告得自由處分系爭房屋，取得全部價金，並無疑義。證人秦光華亦證述「我基於
    友人的立場，認為離婚條件不利於甲○○，不希望他離婚，但甲○○堅持要離婚
    ，他同意所有的條件。」，被告亦不諱言「我是堅持要離婚，什麼條件都答應原
    告。」，則被告對原告處分系爭房屋並無權置喙，對系爭房屋價款亦無分配請求
    權，則其主張抵銷，顯與前揭法文相間，應屬無稽。
四、原告另主張被告離婚後負欠其借款債務六十萬元之事實，亦經被告自認無訛，復
    有原告提出被告並不爭執其真正之借款條為證，則此部分事實應堪採信。查本件
    借款債務，被告至遲應在八十六年十二月前分期清償完畢，此觀借款條上載明「
    甲○○茲向乙○○小姐借用新台幣伍拾萬圓整，自八十二年七月起以銀行利息每
    月支付上述所借得之款項於八十六年十二月前分期付清．．．八十三年四月十日
    再借壹拾萬元正」甚明，被告卻遲至九十二年三月起，始按月轉帳五千元匯入原
    告帳戶，已有遲延給付之情，則原告為維護債權而為起訴自有權利保護必要。
五、按借用人應於約定期限內，返還與借用物種類、品質、數量相同之物，民法第四
    百七十八條前段定有明文。而依兩造所訂離婚協議書、借款條之約定，被告應分
    別於八十七年一月起、八十六年十二月前清償其向原告之上述借款，前已認定。
    從而，原告依契約及消費借貸之法律關係，請求被告給付三百三十六萬元及自九
    十二年十二月九日起至清償日止，按年息百分之五計算之利息，洵屬正當，應予
    准許。
六、兩造均陳明願供擔保，分別請求宣告假執行或免為執行，經核無不合，爰各酌定
    相當之擔保金額准之，併准許之。
七、本件事證已臻明確，兩造其餘攻擊防禦方法及舉證，核於判決之基礎及結果無影
    響，無庸一一論列，附此敘明。
八、據上論結，本件原告之訴為有理由，依民事訴訟法第七十八條、第三百九十條第
    二項、第三百九十二條第二項，判決如主文。
中      華      民      國    九十二    年      十二      月  二十四    日
                                    臺灣桃園地方法院民事第一庭
~B法      官  劉雪惠
右為正本係照原本作成
如對本判決上訴，須於判決送達後廿日內向本院提出上訴狀
中      華      民      國    九十二    年     十二     月    二十四    日
~B法院書記官  李劍龍


司法院資訊處製作；財團法人民間司法改革基金會備份。
